ACORDAO-COMPLETO-2319861

ACÓRDÃO 2262/2019 ATA 8/2019 - SEGUNDA CÂMARA

VISTOS, relatados e discutidos estes autos que tratam de recurso de reconsideração interposto pelo Sr. José Thomé Filho, ex-prefeito de Autazes/AM, contra o Acórdão 3693/2014-TCU-Segunda Câmara;
ACORDAM os Ministros do Tribunal de Contas da União, reunidos em Sessão de Segunda Câmara, ante as razões expostas pelo Relator, em:
9.1. conhecer, com fulcro nos arts. 32, inciso I, e 33, da Lei 8.443/92, do recurso de reconsideração interposto pelo Sr. José Thomé Filho para, no mérito, dar-lhe provimento, de modo a tornar insubsistente o Acórdão 3693/2014-TCU-Segunda Câmara;
9.2 julgar, com fulcro no art. 16, inciso II c/c o art. 17 da Lei 8.443/1992, regulares com ressalva as contas do Sr. José Thomé Filho, dando-lhe quitação; e
9.3 dar ciência desta deliberação ao recorrente e à Procuradoria da República no Estado do Amazonas.

Recurso de reconsideração interposto por ex-prefeito de Autazes/AM contra decisão de julgou irregulares suas contas especiais, condenou-o em débito e aplicou-lhe multa em razão da execução parcial de objeto conveniado com a Funasa.

Segunda Câmara

Município de Autazes/AM.

3. Recorrente: José Thomé Filho (XXX.612.692-XX).

13.1. Ministros presentes: Ana Arraes (Presidente), Raimundo Carreiro e Vital do Rêgo (Relator).
13.2. Ministros-Substitutos presentes: Marcos Bemquerer Costa e André Luís de Carvalho.

VITAL DO RÊGO

Ministro-Substituto André Luís de Carvalho.

Trata-se de recurso de reconsideração interposto por José Thomé Filho, ex-prefeito de Autazes/AM, contra o Acórdão 3693/2014-TCU-Segunda Câmara (peça 68) , in verbis:
VISTOS, relatados e discutidos estes autos que tratam de tomada de contas especial instaurada pela Fundação Nacional de Saúde - Funasa em desfavor do Sr. José Thomé Filho, ex-prefeito do município de Autazes/AM (gestões: 2001-2004 e 2005-2008) , em razão da execução apenas parcial do objeto do Convênio 3.520/2001 (Peça 3, fls. 338/352) , destinado à execução de melhorias sanitárias com a construção de 320 módulos sanitários, incluindo banheiro, fossas sépticas, sumidouros e caixa d'água, bem como à execução do Programa de Educação e Mobilização Social - PESMS nas comunidades de Sampaio, Trincheira, Miguel, Josefa, Mastro, Novo Céu e Urucurituba;
ACORDAM os Ministros do Tribunal de Contas da União, reunidos em Sessão da Segunda Câmara, ante as razões expostas pelo Relator, em:
9.1. julgar irregulares as contas do Sr. José Thomé Filho, com fundamento no art. 16, inciso III, alíneas "b" e "c", e 19, caput, da Lei nº 8.443, de 16 de julho de 1992, para condená-lo:
9.1.1. em solidariedade com a empresa Embasa Serviços Comércio e Representação Ltda. ao pagamento das importâncias a seguir especificadas, atualizadas monetariamente e acrescidas de juros de mora, calculados desde as datas indicadas até o efetivo recolhimento, fixando-lhes o prazo de 15 (quinze) dias para que comprovem, perante o Tribunal, o recolhimento da referida quantia aos cofres do Fundação Nacional de Saúde, nos termos do art. 23, inciso III, alínea "a", da citada lei c/c o art. 214, inciso III, alínea "a", do Regimento Interno do TCU (RITCU) :
	VALOR ORIGINAL (R$) 
	DATA DA OCORRÊNCIA

	138.283,58
	25/6/2002

	183.333,33
	4/10/2002

9.2. aplicar ao Sr. José Thomé Filho e à empresa Embasa Serviços Comércio e Representação Ltda., individualmente, a multa prevista no art. 57 da Lei nº 8.443, de 1992, no valor de R$ 50.000,00 (cinquenta mil reais) , fixando-lhes o prazo de 15 (quinze) dias, a contar da notificação, para que comprovem, perante o Tribunal, o recolhimento da referida quantia aos cofres do Tesouro Nacional, atualizada monetariamente, na forma da legislação em vigor;
9.3. autorizar, desde já, com amparo no art. 26 da Lei nº 8.443, de 1992, e no art. 217 do RITCU, o parcelamento das dívidas constantes deste Acórdão em até 36 (trinta e seis) prestações mensais e sucessivas, caso requerido, esclarecendo aos responsáveis que a falta de pagamento de qualquer parcela importará no vencimento antecipado do saldo devedor (art. 217, § 2º, do RITCU) ;
9.4. autorizar, desde logo, a cobrança judicial das dívidas, nos termos do art. 28, inciso II, da Lei nº 8.443, de 1992, caso não atendidas as notificações; e
9.5. enviar cópia deste Acórdão, assim como do Relatório e do Voto que o fundamenta, à Procuradoria da República no Estado do Amazonas, nos termos do art. 16, § 3º, da Lei nº 8.443, de 1992. [Grifou-se].
Em preliminar, a Serur propôs o conhecimento do recurso e, quanto ao mérito, inclinou-se pelo provimento parcial, por meio da instrução que reproduzo a seguir, com os ajustes de forma pertinentes, com cujas conclusões e encaminhamento manifestaram-se de acordo o dirigente da unidade (peças 132/1134) :
HISTÓRICO
A presente tomada de contas especial foi instaurada pela Fundação Nacional de Saúde (Funasa) em desfavor do Sr. José Thomé Filho, ex-prefeito do município de Autazes/AM, em decorrência da execução apenas parcial do objeto de convênio (Siafi 439532) celebrado entre aquela entidade federal e o citado município, consistente na execução de melhorias sanitárias com a construção de 320 módulos sanitários, incluindo banheiro, fossas sépticas, sumidouros e caixa d'água, bem como à execução do Programa de Educação e Mobilização Social (PESMS) nas comunidades de Sampaio, Trincheira, Miguel, Josefa, Mastro, Novo Céu e Urucurituba (peça 3, p. 338/352) .
Por meio de fiscalização in loco da entidade concedente, realizada entre 30/5 e 30/6/2006, foi constatada a construção de apenas 25 módulos sanitários (7,81% dos 320 previstos) . As obras referentes aos demais encontravam-se paralisadas, segundo o parecer técnico emitido à época (peça 2, p. 188-190) . Diante da situação, a fiscalização propôs a aprovação do equivalente a apenas 7,81% dos recursos transferidos.
Sobre a referida avença, vale ainda reproduzir as seguintes informações constantes do Voto que guiou a decisão recorrida:
[...] i) o período de vigência inicialmente estabelecido, de 16/1/2002 a 17/4/2003, foi prorrogado, em três oportunidades, até 29/10/2008, por atrasos na liberação da terceira e última parcela dos recursos; ii) do montante previsto para a execução do objeto, no valor de R$ 595.500,00, coube à União o total de R$ 550.000,00; iii) desse montante, a União repassou apenas R$ 366.666,66, mediante duas OB no montante de R$ 183.333,33, em 25/6 e 2/10/2002, destacando-se que os recursos foram depositados em conta específica, respectivamente, em 2/7 e 4/10/2002; e iv) a concedente não efetuou o repasse do restante dos recursos, no montante de R$ 183.333,34. 
No âmbito do TCU, o recorrente foi citado nos seguintes termos (peça 16) :
1. [...] ante a análise realizada neste processo de Tomada de Contas Especial, TC Processo 006.591/2013-2, instaurada pela Fundação Nacional de Saúde, relativa a irregularidades na execução do Convênio 3.520/2001, celebrado com o município de Autazes/AM, fica Vossa Senhoria citado, com fundamento nos arts. 10, § 1° e 12, incisos I e II, da Lei 8.443/1992, para, no prazo de quinze dias, a contar do recebimento da presente comunicação, apresentar alegações de defesa quanto às ocorrências descritas a seguir e/ou recolher, conforme detalhado no Anexo I deste ofício, aos cofres da entidade credora, solidariamente com os responsáveis indicados, as quantias atualizadas monetariamente desde as respectivas datas de ocorrência até o efetivo recolhimento, abatendo-se, na oportunidade, as quantias eventualmente ressarcidas, na forma da legislação em vigor. O valor total das dívidas atualizadas monetariamente até 10/7/2013 corresponde a R$ 635.099,74. 
2. O débito é decorrente da não execução parcial do objeto do Convênio 3520/2001, Siafi 439532 (peça 3 dos autos, p. 338-352) , celebrado com a Prefeitura Municipal de Autazes/AM, tendo por objeto a Execução de Melhorias Sanitárias no montante original de R$ 321.616,91 (repassados pelo concedente) e R$ 2.081,00 (relativos a contrapartida proporcional) . 
- conduta do responsável (dívida 1) : efetuou o pagamento de R$ 366.666,66 à empresa Embasa Serviços Comércio e Representação Ltda., mas só foram efetivados a contento a construção de 25 módulos sanitários, cuja execução foi constatada e aprovada, correspondendo a R$ R$ 45.049,75. 
- conduta do responsável (dívida 2) : valor da contrapartida não aplicada.
[...]. [Grifou-se].
A unidade técnica não acolheu as defesas apresentadas e propôs o julgamento pela irregularidade das contas do recorrente, a condenação em débito pelos valores citados, em solidariedade com a empresa contratada, e a aplicação de multa proporcional ao débito (peça 34) . No mesmo sentido opinou o Ministério Público junto ao TCU (peça 36) . O Relator da decisão recorrida acompanhou ambos.
O recurso de reconsideração foi interposto em 26/11/2014 (peça 57) . Após o cumprimento de providências preliminares determinadas à Secex-AM pelo i. Relator do recurso, Ministro Vital do Rêgo (peça 63) , os autos deram entrada na Serur em 24/3/2015. Em 29/6/2015 o exame de mérito foi concluído por esta unidade técnica nos seguintes termos (peças 73 a 75) :
CONCLUSÃO
10. Das análises anteriores, conclui-se que o recorrente não colacionou provas que permitam elidir sua responsabilidade pela inexecução parcial do objeto conveniado e, assim, rever o julgamento pela irregularidade das contas, afastar ou diminuir o valor do débito apontado ou a multa proporcional que lhe foi aplicada. Desse modo, não há razão para alterar o teor da decisão recorrida.
PROPOSTA DE ENCAMINHAMENTO
11. Ante o exposto, com fundamento nos art's. 32, inciso I e 33, da Lei 8.443/92 c/c o art. 285, caput do RI-TCU, submetem-se os autos à consideração superior, propondo-se:
a) conhecer do recurso interposto por José Thomé Filho e, no mérito, negar-lhe provimento;
b) dar conhecimento à parte e aos órgãos/entidades interessados da deliberação que vier a ser proferida;
Em parecer de 4/9/2015, o Ministério Público junto ao TCU, representado pelo d. Procurador Júlio Marcelo de Oliveira, manifestou concordância com o encaminhamento proposto por esta unidade (peça 78) .
Em 10/5/2016, pediu vista dos autos o e. Ministro-Substituto André Luís de Carvalho, motivo porque foi adiada a discussão do processo (peça 81) .
Em 28/6/2016, o i. representante do Ministério Público junto ao TCU pediu vista dos autos, sendo novamente adiada a discussão (peça 83) . Em 29/7/2016, veio aos autos novo parecer do Ministério Público (d. Procurador Júlio Marcelo de Oliveira) , reconsiderando em parte seu pronunciamento anterior apenas para reconhecer a prescrição da pretensão punitiva por parte do TCU, em razão do entendimento firmado pela Corte por meio do Acórdão 1441/2016-TCU-Plenário (Red. Min. WALTON ALENCAR RODRIGUES, sessão de 8/6/2016) . Referida manifestação ministerial dá-se nos seguintes termos, em síntese (peça 84) : 
[...]
II
O Ministério Público de Contas aquiesceu, no parecer à peça 78, à proposição da Serur, que refutou, com propriedade, as razões recursais ofertadas pelo sr. José Thomé Filho (peça 73) . 
O sr. José Thomé Filho compareceu mais duas vezes aos autos.
[...]
III
Ante os elementos constantes no feito, o Ministério Público de Contas, modificando, em parte, seu posicionamento, entende que o presente recurso de reconsideração deve ser conhecido, para, no mérito, ser-lhe dado provimento parcial, tão somente para reconhecer a prescrição da pretensão punitiva desta Corte, mantendo-se a irregularidade das contas dos responsáveis e a condenação solidária em débito. 
Diante dos fatos ora narrados, pode-se concluir que houve:
I. existência de patente e injustificado descompasso físico-financeiro entre os recursos federais repassados e as obras efetuadas
[...]
II. não consecução dos objetivos avençados no convênio, no que se refere à parcela não concluída da obra, o que enseja dano ao erário no valor total não executado.
[...]
III. ausência de comprovação inequívoca da construção intempestiva dos módulos sanitários restantes e do nexo causal entre as despesas efetuadas e os recursos repassados.
[...]
IV. entendimento jurisprudencial desta Corte no sentido de julgar irregulares as contas dos responsáveis, condenando-os em débito em casos análogos ao presente.
[...]
V. ocorrência de prescrição da pretensão punitiva do Tribunal, relativamente à multa aplicada no acórdão recorrido.
Sobre a prescrição da pretensão punitiva (aplicação da multa de que trata o artigo 57 da Lei 8.443/1992) , verifica-se que a aplicação de multa ao recorrente não é devida. 
Na recente sessão de 8.6.2016, o Plenário desta Casa, em sede de incidente de uniformização de jurisprudência, decidiu, por meio do Acórdão 1441/2016-TCU-Plenário (TC-Processo 030.926/2015-7) : [...].
No presente caso, a data original mais recente de ocorrência do débito é 4.10.2002 (vide acórdão à peça 37) . Já o ato que ordenou a citação, qual seja, o despacho do Relator a quo (peça 12) , anuindo à proposta da Secex/AM de chamamento aos autos dos responsáveis, foi exarado em 3.7.2013 (peça 12) , tendo decorrido, pois, mais de dez anos entre as duas datas. Dessa forma, de fato, verificou-se a prescrição da pretensão punitiva quanto à aplicação da multa do art. 57 da Lei 8.443/1992, o que enseja o provimento parcial do recurso em tela, com vistas a excluir esta pena aplicada ao recorrente, aproveitando este entendimento à empresa condenada solidariamente no feito, para excluir, de ofício, a multa que lhe foi aplicada. 
IV
Ante o exposto, manifesta-se o Ministério Público de Contas no sentido de:
a) conhecer do presente recurso de reconsideração, para, no mérito, dar-lhe provimento parcial, com vistas a excluir a multa aplicada ao recorrente no item 9.2 do Acórdão 3693/2014-TCU-Segunda Câmara;
b) excluir, de ofício, a multa aplicada à Embasa Serviços Comércio e Representação Ltda. no item 9.2 do Acórdão 3693/2014-TCU-Segunda Câmara;
c) dar ciência ao recorrente, à Embasa Serviços Comércio e Representação Ltda. e aos demais interessados da integralidade da deliberação que sobrevier. [Grifou-se].
Em sessão extraordinária de 16/11/2016, foi prolatado o Acórdão 12425/2016-TCU-Segunda Câmara (Rel. Min. VITAL DO REGO) com o seguinte teor (peças 87, 88, 89, 90 e 91) :
ACORDAM os Ministros do Tribunal de Contas da União, reunidos em Sessão da 2ª Câmara, ante as razões expostas pelo Relator, em:
9.1. conhecer do recurso de reconsideração interposto pelo Sr. José Thomé Filho contra o Acórdão 3693/2014-TCU-Segunda Câmara, com fundamento nos arts. 32, I, e 33 da Lei nº 8.443, de 1992;
9.2. sobrestar o julgamento do presente recurso de reconsideração, pelo prazo máximo de 90 (noventa) dias, contados da ciência desta deliberação, diante da manifestação nos autos no sentido de que a empresa Embasa Serviços Comércio e Representação Ltda. vai assumir a sua responsabilidade pela construção de toda a parte faltante dos 320 módulos sanitários na municipalidade;
9.3. determinar que a Funasa:
9.3.1. promova o acompanhamento da reparação promovida pela empresa Embasa Serviços Comércio e Representação Ltda. com vistas à construção de toda a parte faltante dos 320 módulos sanitários na aludida municipalidade, em cumprimento aos termos do referido Convênio nº 3.520/2001;
9.3.2. informe o TCU sobre o resultado do efetivo início dos trabalhos da referida construção no prazo máximo de 15 (quinze) dias, contados da ciência desta deliberação, com a indicação, nesse seu parecer, do período final previsto para o término de toda a reparação dos 320 módulos sanitários, além de outros elementos que se mostrem relevantes;
9.4. determinar que a Secex/AM promova o monitoramento da determinação contida no item 9.3 deste Acórdão, autorizando, desde já, que, se necessário, ela promova a devida inspeção, com visita in loco, sobre a reparação indicada no item 9.3.1 deste Acórdão; e   
9.5. enviar cópia do presente Acórdão, bem como do Relatório e do Voto que o fundamenta, ao recorrente, à empresa Embasa Serviços Comércio e Representação Ltda. e à Funasa. (Grifou-se) .
Em 14/12/2016, a Funasa manifesta-se em atendimento à determinação veiculada no Acórdão 12425/2016-TCU-Segunda Câmara, informando o seguinte (Ofício 597/DIESP/SUEST-AM - peça 97) :
2. Em 30 de setembro de 2015, a Prefeitura de Autazes encaminhou a esta Superintendência o Ofício 087 - PMA GP/2015, processado no SCDWEB/FUNASA sob o n. 25120.002.449/2 015-61, em 2 de outubro do mesmo ano (cópia anexa) , no qual solicita fiscalização da equipe técnica desta instituição, que se deslocou até aquele município para mensurar as metas e os objetivos pactuados previstos no Plano de Trabalho.
3. Duas visitas técnicas foram efetivadas, após aquela solicitação, a primeira em meados de outubro de 2015 e a outra, no início de março de 2016, das quais foram produzidos dois Relatórios de Visitas Técnicas (cópias anexas) , o primeiro dando conta do percentual executado de 24,68 % e o segundo de 32,18 %. 
4. As obras continuam em andamento e após a comunicação formal daquele executivo municipal de sua conclusão, será agendada a visita técnica final, dentro da disponibilidade orçamentária e financeira desta Superintendência, que permita financiar o deslocamento da equipe técnica até o município de Autazes. 
Dois relatórios de visitas técnicas subsidiam a informação da Funasa e vieram anexados (peça 97) . Do primeiro, que seria resultado de visita realizada entre 13 e 16/10/2015 às comunidades Josefa e Miguel, não consta identificação ou assinatura do (s) técnico (s) do ente federal responsável (is) pelo trabalho. Nas folhas com timbre da Funasa lê-se o seguinte (peça 97, p. 3-9) :
Execução dos serviços:
Quantidade (previsto) : 320 
Quantidade (executado) : 79
Percentual executado: 24,68%
[...]
Da fiscalização in-loco
Durante as visitas, em companhia do Secretário de Obras do município Sr. Manoel Cordeiro Alves de Souza (Magrão) , realizamos as visitas, onde constatamos a seguinte situação:
Na comunidade Josefa a situação descrita é a seguinte:
Foram construídos e concluídos 32 (trinta e duas) melhorias sanitárias domiciliares assim distribuídas: 26 (vinte e seis) na sede da comunidade e, 06 (seis) na terra preta (estrada) ;
Na comunidade Miguel, foram construídas 22 (vinte e duas) melhorias sanitárias, perfazendo um total nas duas localidades de 58 (cinquenta e oito) melhorias concluídas.
Do segundo, resultado de visita realizada entre 29/2 e 4/3/2016 à comunidade do Sampaio, lê-se (peça 97, p. 11-15) :
Execução dos serviços:
Quantidade (previsto) : 320 
Quantidade (executado) : 103
Percentual executado: 32,18%
[...]
Fiscalização - durante as visitas fomos acompanhados pelo Sr. Luís Antônio Oliveira, fiscal da prefeitura indicado pelo Secretário de Obras do município Sr. Manoel Cordeiro Alves de Souza. As melhorias construídas na referida comunidade [Sampaio] perfazem um total de vinte (20) M.S.D. construídas e concluídas. Após o término do nosso trabalho, retornamos à sede do município e em seguida a Manaus.
Em 26/4/2017, o Ministério do Trabalho, por meio de seu órgão regional no Estado do Amazonas, informa que a empresa Embasa Serviços Comércio e Representação Ltda-ME não possuía nenhum empregado nos registros da Relação Anual de Informações Sociais (Rais) . Igualmente, apresenta informações segundo as quais não há registros de vínculos formais dos senhores Roberval Lopes da Silva (CPF XXX.029.832-XX) , João Bosco Lopes da Silva (CPF XXX.593.792-XX) , José Lopes Barbosa (CPF XXX.512.222-XX) e Raphael Cruz Barbosa (CPF XXX.698.532-XX) com a empresa Embasa - Serviços Comércio e Representação Ltda (Ofício 259/2017/GS/SRTE/AM/MTb - peça 113) . A informação foi requerida pela Secex/AM em razão de tais pessoas constarem no cadastro da empresa junto à Receita Federal como responsáveis pela pessoa jurídica - os dois primeiros como sócios e o terceiro como procurador -, o quarto por ter assinado o termo de ajuste de conduta pela empresa (peças 13, 19, 33, 79) .
Em 3/5/2017, a Secex/AM opina pela necessidade de diligenciar à Funasa para que o ente federal se pronunciasse "informando quantos módulos foram concluídos e se o que foi executado foi revertido em benefício da população, em cumprimento ao subitem 9.3 do Acórdão 12425/2016-TCU-Segunda Câmara" e enviasse ao TCU "cópia do relatório de visita técnica in loco realizado em data posterior a 31/12/2016, além de outros elementos que se mostrem relevantes" (peças 116 a 118) .
Em 18/5/2017, a Funasa atende a referida diligência informando o seguinte:
[...] informo que a última visita realizada foi no período de 29/2 a 4/3/2016, e as obras de acompanhamento da reparação promovida pela empresa EMBASA - Serviços Comércio e Representação Ltda., nas partes faltantes dos Módulos Sanitários, de 8/3/2016, que mensurou o percentual de 32,18%, corresponde a 103 módulos, do total de 320, conforme Relatório de Visita Técnica.
2. Oportuno informar, que não foi emitido Relatório de Visita Técnica in loco em data posterior a 31/12/2016, visto que esta Superintendência não foi instada pelo gestor nem pela empresa responsável pela obra a realizar nova visita. 
Em 26/5/2017, a Secex/AM conclui pronunciamento de mérito nos seguintes termos (peças 123 e 124) :
PROPOSTA DE ENCAMINHAMENTO 
24. Diante do exposto, submetem-se os autos à consideração superior, propondo encaminhar os autos ao gabinete do Exmo. Ministro Vital do Rêgo, para prosseguimento do julgamento da peça recursal, tendo o monitoramento obtido as seguintes informações:
a) o município e a empresa celebraram o termo de ajuste de conduta em 3/8/2015 (peça 79, p. 4-8) e que a Funasa atendendo ao pedido do Prefeito realizou duas visitas técnicas, uma em outubro/2015 e a outra em março de 2016, verificando, na primeira, o percentual executado de 24,68% (peça 97, p. 3-9) e na segunda de 32,18% (peça 97, p. 11-15) ;
b) não foi realizada nova visita técnica, pois a prefeitura não solicitou novo posicionamento da Funasa após a visita realizada em março de 2016;
c) não se justifica exigir da Funasa, e tampouco deste Tribunal, despender recursos públicos com uma nova fiscalização, diante dos fortes indícios de que a empresa Embasa - Serviços Comércio e Representação Ltda., condenada em solidariedade com o recorrente, é uma empresa de fachada, uma vez que há evidências de que essa empresa não registrou gastos com empregados desde sua abertura em 1999 até 2015 (peça 113) . Atendendo despacho do i. relator do recurso, Ministro Vital do Rêgo Filho, de 7/7/2017, o Ministério Público junto ao TCU, representado pelo d. Procurador Júlio Marcelo de Oliveira, emitiu parecer em 9/8/2017, de onde se extrai (peça 127) :
[...]
Ante o exposto, o Ministério Público de Contas manifesta-se no sentido de o Tribunal:
a) considerar prejudicada a determinação contida no item 9.3.1 do Acórdão 12425/2016-TCU-Segunda Câmara, haja vista que a Funasa já havia fiscalizado as obras durante a vigência e após o término da vigência do Termo de Ajuste de Conduta celebrado entre o Município de Autazes/AM e a Embasa Serviços, Comércio e Representação Ltda., e considerar cumprida a determinação contida no item 9.3.2 da referida deliberação;
b) indeferir o requerimento formulado pelo sr. José Thomé Filho à peça 102;
c) conhecer do recurso de reconsideração interposto pelo sr. José Thomé Filho, para, no mérito, dar-lhe provimento parcial, com vistas a excluir a multa aplicada ao recorrente no item 9.2 do Acórdão 3693/2014-TCU-Segunda Câmara, em razão da prescrição da pretensão punitiva;
d) excluir, de ofício, a multa aplicada à Embasa Serviços, Comércio e Representação Ltda. no item 9.2 do Acórdão 3693/2014-TCU-Segunda Câmara, em razão da prescrição da pretensão punitiva;
e) dar ciência ao recorrente, à Embasa Serviços Comércio e Representação Ltda., à Funasa/AM, ao juízo da 3ª Vara Federal da Seção Judiciária do Estado do Amazonas (processo 016246-26.2011.4.01.3200) e ao Procurador-Chefe da Procuradoria da República no Estado do Amazonas da deliberação que vier a ser proferida, acompanhada dos respectivos relatório e voto.  
Por fim, por meio de despacho juntado em 16/11/2017, o r. Ministro-Relator do recurso determinou o encaminhamento dos autos a esta Serur "para pronunciamento final sobre o recurso de reconsideração" (peça 129) .
EXAME DE ADMISSIBILIDADE
O recurso foi conhecido pela e. 2ª Câmara do TCU (Acórdão 12425/2016) . O i. Relator, Ministro Vital do Rêgo Filho, havia determinado efeitos suspensivos aos itens 9.1, 9.2 e 9.4 do acórdão recorrido, inclusive quanto aos demais responsáveis condenados em solidariedade (peça 63) .
EXAME DE MÉRITO
Delimitação do recurso
Constitui objeto da presente instrução definir se há razão para alterar a manifestação de mérito concluída por esta unidade técnica em 29/6/2015 quanto ao recurso de reconsideração em processamento (peças 73 a 75) ante os elementos surgidos nos autos posteriormente em razão de petições avulsas do recorrente, que assumem a função de memoriais (RI/TCU, art. 160, §§ 1º, 2º e 3º) .
Dos pressupostos para o julgamento pela irregularidade das contas e para a condenação em débito em face dos elementos carreados aos autos após a conclusão da manifestação de mérito desta unidade (29/6/2015)               
Desde a conclusão por esta unidade técnica da manifestação de mérito quanto ao recurso de reconsideração, em 29/6/2015 (peças 73 a 75) , o recorrente postulou por numerosos memoriais, cuja síntese dos pedidos e documentos novos juntados é adiante registrada.
Em 10/8/2015 protocolizou memorial juntando em anexo laudo pericial produzido no bojo de processo judicial (ação civil pública por improbidade administrativa - proc. 6.246-26.2011.4.01.3200, que tramita na 3ª Vara Federal da Seção Judiciária do Amazonas) . Na ocasião, formulou o seguinte pedido (peças 76 e 77) :
Considerando que essa Corte de Contas vem reiteradamente entendendo a importância da entrega das obras públicas, de maneira que a população seja beneficiada; considerando que o recorrente efetivamente utilizou os recursos no início e desenvolvimento de todos os módulos, em todas as comunidades previstas no plano de trabalho, empregando os recursos liberados na realização do objeto; considerando que a FUNASA, na época, só recebeu os módulos efetivamente construídos, mesmo tendo repassado apenas duas das três parcelas previstas no termo de convênio; considerando que a empresa contratada e o recorrente estão envidando todos os esforços para concluir as unidades correspondentes ao percentual liberado, de modo que a população possa ser beneficiada, REQUER à Vossa Excelência, que conceda um prazo de 180 (cento e oitenta dias) para que o recorrente comprove perante essa Corte de Contas a construção de 214 (duzentos e quatorze) módulos sanitários domiciliares - MSD, correspondes às duas parcelas repassadas pela Fundação Nacional de Saúde -  FUNASA, no termo de convênio 3520/2001. 
Em 11/9/2015 protocolizou memorial juntando em anexo termo de ajustamento de conduta (TAC) , datado de 3/8/2015, firmado entre o município de Autazes/AM (representado pelo recorrente, à época prefeito) e a empresa Embasa Serviços Com. e Representação Ltda (CNPJ 03.086.499/0001-90 - supostamente representada por Raphael Cruz Barbosa, CPF XXX.698.532-XX, identificado no ato como "sócio" da referida pessoa jurídica) . Na ocasião, formulou o seguinte pedido (peça 79) :
Por todo o exposto, o Peticionante REQUER à Vossa Excelência que receba os documentos ora anexados e determine a suspensão do Recurso de Reconsideração por um prazo de 180 (cento e oitenta) dias, ao findo do qual deverá ser realizada fiscalização pela FUNASA, para verificar a conclusão de um total de 214 (duzentos e quatorze) módulos sanitários domiciliares no município de Autazes, proporcional às duas parcelas liberadas no Termo de Convênio 3520/2001, para, finalmente, considerar regulares e aceitas as contas relativas ao convênio em questão, por ser medida da mais lídima e inafastável Justiça!!!
Em 1/6/2016 protocolizou memorial juntando em anexo "relatório fotográfico" onde constam imagens de sumidouros, fossas sépticas, caixas de inspeção, conclusão de reboco/alvenaria, louças sanitárias, materiais de construção, acessórios hidrossanitários, tubulação e banheiros conclusos. Na ocasião, formulou o seguinte pedido ao e. Ministro André Luís de Carvalho, que havia pedido vista dos autos (peça 82) :
Por fim, este Interessado roga pela aceitação das presentes informações e documentos, requerendo desde já que Vossa Excelência se digne a aderir o voto do eminente Ministro Vital do Rêgo (04/03/2015) , no recebimento com efeito suspensivo do Recurso de Reconsideração, pugnando pela justa consideração do presente Processo de Tomada de Contas como REGULARES ou REGULARES COM RESSALVA de acordo com os artigos 205, 207 e 208 do Regimento Interno desta Corte.
Por fim, em 10/2/2017 protocolizou memorial aludindo a obstrução política do atual prefeito, alegadamente seu adversário, como impeditivo para a "finalização dos módulos". Na ocasião, formulou o seguinte pedido (peça 102) :
Por esses motivos, este Interessado requer de Vossa Excelência que seja encaminhado ofício à Prefeitura Municipal de Autazes, atualmente representada por novo gestor, Sr. ANDRESON CAVALCANTE, no sentido de que seja viabilizada a continuidade das obras dos módulos sanitários nas comunidades do Município de Autazes, ainda, caso haja necessidade, encaminhamento de ofício para a Procuradoria da República no Estado do Amazonas - MPF, para que sejam apurados os fatos contra o atual Prefeito Municipal.
Análise
Não vieram aos autos elementos capazes de justificar alteração na manifestação de mérito concluída por esta unidade técnica em 29/6/2015 quanto ao recurso de reconsideração em processamento (peças 73 a 75) , no que concerne (i) ao julgamento pela irregularidade das contas e (ii) à condenação em débito veiculadas no Acórdão 3693/2014-TCU-Segunda Câmara. Após consumir soma adicional de valores do contribuinte, movimentando a máquina pública do TCU, da Funasa e do Município de Autazes (AM) em estágio terminal de processo que versa sobre fatos ocorridos há cerca de dezesseis anos, o recorrente não produziu provas substanciosas para sustentar suas alegações quanto ao regular aproveitamento dos recursos transferidos em 2002 pela União/Funasa ao Município por ele representado.
Antes de passar aos novos elementos produzidos pelo recorrente, cumpre repisar uma nota já consignada na manifestação desta unidade à peça 73. A ausência do repasse da terceira e última parcela decorreu de inadimplência verificada pela Funasa à época por fiscalização in loco - conclusão de apenas 7,81% do objeto, embora o município já houvesse recebido 66,67% do valor total do convênio (peça 2, p. 138-144) . Medida acauteladora acertadamente adotada pela concedente a fim de evitar prejuízo maior de recursos federais, à vista de tamanha discrepância entre o cronograma financeiro e o físico sem justificativa (IN-STN 1/1997, art. 35) . É o que se depreende da imediata notificação do responsável para devolver o valor até então repassado pela União (peça 2, p. 170) . Ademais, àquela altura, a contrapartida ainda não havia sido depositada na conta específica do convênio (peça 2, p. 198) . Ante tais evidentes indicativos de descontrole gerencial por parte do convenente, não se poderia esperar a continuidade dos repasses. Não pode o recorrente invocar situação supostamente impeditiva a que ele próprio deu causa, pois é princípio elementar do Direito que a ninguém é dado beneficiar-se da própria torpeza. Por fim, caso fosse pertinente a alegação de eventuais falhas por parte da concedente, o recorrente deveria, à época, ter adotado medidas efetivas para contornar a situação e resguardar os erários federal e municipal, a exemplo da denúncia do convênio (IN-STN 1/1997, art. 7º, X e art. 21, § 6º) , o que não está demonstrado nos autos.
Quanto ao laudo pericial que acompanha o memorial de 10/8/2015 (peça 76) , não é hábil para demonstrar a regular aplicação dos recursos federais transferidos em 2002 para o município então gerido pelo recorrente. Referido laudo foi realizado em abril/2015, cerca de sete anos após expirado o prazo de execução das obras com recursos do Convênio em causa, cuja vigência findou em outubro/2008 (após prorrogações) . Vê-se que mesmo no âmbito da ação judicial, jamais atingiu seu único objetivo - esclarecer os fatos relevantes para o deslinde da questão -, conforme se infere das sucessivas decisões judiciais determinando esclarecimentos adicionais do perito (peça 131, p. 7-10) . De 2013 a 2016 o recorrente exerceu novamente o cargo de prefeito de Autazes (AM) . Tudo quanto atestado em 2015 pelo perito refere-se exclusivamente ao tempo das visitas ao local que o subsidiaram. Portanto, mesmo passados tantos anos, estando a Administração municipal novamente sob absoluto controle do próprio recorrente, diretamente interessado no saneamento da falha oriunda de sua gestão passada, porque sabedor do curso desta tomada de contas especial e de ação judicial onde era questionada a inexecução daquele objeto, o laudo atesta conclusão de apenas 17% dos módulos previstos. A construção de algumas unidades sanitárias na zona rural do município em 2015, oito anos após encerrada a vigência do convênio, sob nova gestão do recorrente como prefeito, nunca poderá ser hábil para firmar o nexo causal entre a reduzida parcela do objeto executado e os recursos federais transferidos em 2002. 
Pelas mesmas razões não devem ser tomados como válidos, para fins de elisão do débito em debate, os quantitativos de execução assinalados pela Funasa mais recentemente, em outubro/2015 e março/2016, após legítima e intensa, mas tardia movimentação do recorrente para produzir provas que fossem úteis a sua defesa nos processos que responde neste âmbito administrativo e também no judicial (peça 97, p. 3-4 e p. 11-12) .
A obrigatoriedade de se comprovar inequivocamente referido nexo causal é sedimentada em funda jurisprudência do TCU formada há muito por meio de incontáveis julgados sobre convênios. Dentre inúmeros outros, colhem-se os seguintes precedentes a título ilustrativo:
A execução de objeto de convênio, desacompanhada da prestação de contas, não é suficiente para se formar juízo acerca do nexo de causalidade que demonstre que dito objeto tenha sido, de fato, realizado com a utilização dos valores repassados em função do ajuste pactuado. (Acórdão 1573/2007-TCU-Primeira Câmara, Relator Min.  VALMIR CAMPELO) .
A simples existência da obra não é suficiente para afirmar a sua execução com os recursos do convênio, pois imprescindível a correlação entre estes e as despesas efetuadas na consecução do objeto. (Acórdão 3927/2008-TCU-Segunda Câmara, Relator Min.  UBIRATAN AGUIAR) .
A existência física do objeto pactuado, por si só, não constitui elemento apto a provar a regular aplicação das verbas repassadas por meio de convênio, sendo obrigação do gestor comprovar que o dinheiro repassado foi utilizado para custear o objeto. É necessária a demonstração efetiva 
do nexo de causalidade entre as despesas realizadas e os recursos federais recebidos. (Acórdão 2864/2013-TCU-Plenário, Relator Min.  JOSÉ MÚCIO MONTEIRO) .
A prestação de contas deve demonstrar não só a execução do objeto pactuado no convênio, mas também o nexo de causalidade, por meio do vínculo estrito entre os recursos federais repassados e as despesas incorridas para a consecução do objeto conveniado, sem o que não há comprovação da boa e regular aplicação dos recursos públicos. (Acórdão 997/2015-TCU-Plenário, Relator Min.  BENJAMIN ZYMLER) .
A mera execução física do objeto ou de parte dele não comprova o regular emprego dos recursos de convênio firmado com a União. É necessário que o responsável demonstre o nexo causal entre os recursos por ele geridos e os documentos de despesas referentes à execução, como notas de empenho, ordens bancárias, cheques, recibos ou notas fiscais e extratos bancários, com vistas a confirmar a utilização dos recursos da União no ajuste. (Acórdão 5170/2015-TCU-Primeira Câmara, Relator Min.  WALTON ALENCAR RODRIGUES) .
Declarações de terceiros, fotos e informações sobre a regularização da obra não são elementos que permitem a identificação da origem dos recursos aplicados nem o necessário nexo causal entre as despesas realizadas e os recursos federais transferidos pelo convênio, ainda que se prestem a comprovar a realização do objeto. (Acórdão 8938/2015-TCU-Segunda Câmara, Relator Min.  ANDRÉ DE CARVALHO) .
Declarações e as fotografias não têm pleno valor probatório, sobretudo quando desacompanhadas de documentos capazes de estabelecer o nexo causal entre os recursos federais recebidos e as despesas incorridas na execução do objeto do convênio. (Acórdão 9953/2016-TCU-Segunda Câmara, Relator Min.  ANDRÉ DE CARVALHO) .
É inerente ao regime de prestação de contas previsto no art. 70, parágrafo único, da Constituição Federal o dever de o responsável pelo convênio demonstrar o nexo causal entre os recursos por ele geridos e os documentos de despesas referentes à execução, tais como notas de empenho, ordens bancárias, cheques, recibos ou notas fiscais e extratos bancários, a confirmar o custeio, com recursos da União, dos bens produzidos e dos serviços realizados no ajuste. (Acórdão 9544/2017-TCU-Segunda Câmara, Relator Min.  AUGUSTO NARDES) .
Para a comprovação da regular aplicação dos recursos recebidos mediante convênio ou contrato de repasse, não basta a demonstração de que o objeto pactuado foi executado, mas que foi realizado com os recursos repassados para esse fim. Acórdão 9580/2015-TCU-Segunda Câmara, Relator Min.  VITAL DO REGO) .
Assim tem se posicionado o TCU no curso de anos por razão bastante simples: a mera execução do objeto pode ser financiada por amplo leque de fontes, tais como recursos próprios do município, convênio com outros entes federativos diversos da União, parcerias/doações de pessoas físicas e/ou jurídicas de direito privado, instituições filantrópicas, religiosas ou até de Estado estrangeiro ou organismo internacional, e mesmo em regime de mutirão com a própria população beneficiária, dentre muitas outras possibilidades. Por esta razão as normas que regulam a prestação de contas do tipo obrigam o gestor a apresentar a documentação que correlacione as saídas da conta bancária específica do convênio com as despesas de execução do objeto (IN-STN 1/1997, arts. 20 e 30 ao convênio de 2002) . Revela-se dificultoso ao TCU aceitar, oito anos após o encerramento da vigência de um convênio firmado entre União e município, que possuía determinado fim em determinado prazo, que a execução de parte de seu objeto tenha sido financiada por aqueles recursos federais ante absoluta ausência de documentos fiscais, contábeis e civis que estabeleçam inequívoca ligação entre sua origem (p. ex. cheques, ordens bancárias, transferências eletrônicas da conta-corrente exclusiva do convênio acompanhados do extrato desta) e os fornecedores/executores dos serviços (notas fiscais, recibos, etc) , todos emitidos em datas compatíveis com a vigência do ajuste (2002 a 2008) . Sequer vieram aos autos os extratos da conta-corrente específica aptos a demonstrar que os recursos federais transferidos ao município em 2002 custearam (em 2015, 2016 ou 2017) as despesas ora referenciadas - construção de algumas unidades sanitárias oito anos após encerrada a vigência do ajuste.
Cumpre realçar que não é suficiente para estabelecer o nexo de causalidade entre os recursos federais recebidos (em 2002) e a execução do objeto conveniado (em 2015) a apresentação de documentos produzidos somente pela prefeitura, chancelados ou não pelo próprio gestor municipal, ainda que o concedente ateste a execução parcial do objeto, conforme consignado por ocasião da prolação do Acórdão 5486/2011-TCU-Segunda Câmara (Rel. Min. ANDRÉ LUÍS DE CARVALHO) .
A circunstância de o termo de convênio não prever prestação de contas parcial nem condicionar a transferência de parcelas subsequentes à apresentação e aprovação daquelas (parciais) não elide a responsabilidade do recorrente. É que tal previsão consta expressamente da norma geral reguladora de tais ajustes firmados com a União e entidades vinculadas à época, a cujos termos o convenente, à época representado pelo ora recorrente, voluntariamente aderiu quando pleiteou transferência financeira junto ao ente central (IN-STN 1/1997, art. 1º, art. 20, §§ 2º, 3º e 4º e arts. 32 a 35) . Portanto, eventuais omissões do termo de convênio (norma específica entre as partes) é prontamente sanada pela norma geral, que, repita-se, é cristalina ao dispor sobre a apresentação e aprovação das prestações de contas parciais como requisito para a liberação de parcelas subsequentes em todos os convênios firmados com a União (administração direta e indireta) .
O termo de ajustamento de conduta (TAC) que acompanha o memorial de 11/9/2015 (peça 79) igualmente não se presta como elemento hábil a reverter o juízo firmado na decisão recorrida. Preliminarmente, no referido termo consta como representante da empresa Embasa a pessoa identificada como Raphael Cruz Barbosa (CPF XXX.698.532-XX) . Entretanto, não há nenhum documento que permita concluir tivesse ele poderes para representar a empresa naquela ocasião. Não foram juntados contrato social e/ou procuração do sócio-administrador ou de qualquer outro sócio, pessoas cujos patrimônios podem ser seriamente afetados em razão das obrigações contraídas pela pessoa jurídica (Código Civil, arts. 997, VI e VIII, 1.001, 1.010 a 1.021 e 1.022) . Raphael Cruz Barbosa não consta como sócio da empresa nem há sinal de qualquer outro vínculo na base de dados da Receita Federal (sistemas CNPJ e CPF) . Assim, é vazio inferir que referido cidadão pudesse assumir obrigações em nome da pessoa jurídica no ano de 2015. Tal vínculo obrigatório não está demonstrado sequer na ocasião da assinatura do próprio contrato principal, entre a empresa Embasa e a pessoa que o firma supostamente em seu nome em março/2002 - Paulo Sérgio S. do Nascimento, ali qualificado como "responsável técnico da contratada", tendo em vista não constar destes autos quaisquer instrumentos documentais que lhe conferissem poderes para firmar compromisso em nome de pessoa jurídica [Lei 8.666/1993, arts. 28, 54 e 55 c/c Código Civil, arts. 1.010 a 1.021 e 1.022] (peça 1, p. 189-201) . Tal constatação apenas reforça as substantivas evidências de que referida pessoa jurídica não exerce atividade empresarial segundo padrões de normalidade, conforme resulta das diligências efetivadas pela Secex/AM - ausência de empregados cadastrados, pagamentos/vínculos com sócios, administradores, etc. (itens 15 a 18 da peça 123) . 
Ademais, estando em questão o patrimônio público (de regra, indisponível e irrenunciável) , mencionado tipo de ajuste (TAC) é medida de transação excepcionalíssima, apenas cabível nas estreitas hipóteses legalmente autorizadas (Lei 7.347/1985, art. 5º, § 6º) . Veja-se, a título ilustrativo, que a Lei 8.429/1992 veda expressamente a transação quando se trate de atos caracterizados como de improbidade administrativa, como o são os discutidos no caso presente, ensejadores de ação judicial do tipo em trâmite na 3ª Vara Federal da Seção Judiciária do Amazonas (arts. 10, 11 e 17, § 1º) . A norma fulmina a validade do dito ajuste mesmo no que tange apenas ao patrimônio do Município signatário. Porém, há mais. Surgido mais de sete anos após expirada a vigência do convênio que alinhavou interesses comuns daquele Município de Autazes/AM com os do Governo Central, referido TAC foi firmado apenas entre a empresa e o Município e, por isso, vincula exclusivamente as partes, sem nenhuma repercussão na esfera jurídica da União e/ou da Funasa, que a ele não anuíram. Os fatos versados nesta TCE atingem negativamente o patrimônio da União/Funasa, de modo que, por expressas determinações constitucional e legal, esse tipo de transação, ainda que não encontrasse o citado impedimento levantado pelo legislador de 1992, só vincularia a Administração Federal mediante participação da Advocacia-Geral da União (CF/1988, art. 131 c/c Lei 9.469/1997, arts. 1º e 4º-A) . Nesse cenário de absoluto alheamento do órgão de representação jurídica da União e da Funasa, cuja participação é impreterivelmente exigida, não se vislumbra espaço para o TCU considerar referido ajuste Município-empresa.
Por fim, a alegação de obstacularização por parte do atual prefeito de Autazes/AM, alegadamente seu desafeto político, tampouco merece acolhimento. Em setembro/2015 o recorrente veio aos autos anunciando o multicitado TAC firmado por ele, novamente investido no cargo de prefeito de Autazes/AM, e a empresa Embasa, ocasião em que pediu a este Tribunal prazo de apenas 180 dias (6 meses) para concluir a parcela do objeto não executada a tempo e modo (2002 a 2008) . Permaneceu no comando da gestão municipal até dezembro/2016 (15 meses depois) e ainda assim não a concluiu. Importa lembrar tratarem-se de obras de porte diminuto e baixíssima complexidade e independentes umas das outras, de modo que não se vislumbra nenhuma razão aparente para reconhecer a insuficiência do extenso lapso de quinze meses, mais do que o dobro daquele por ele próprio estipulado para a conclusão. Mas, repita-se, ainda que, idealmente, houvesse sido totalmente concluso o objeto após o TAC Município-empresa - na gestão do recorrente ou de um prefeito sucessor-, remanesceria sempre a lacuna do nexo causal não comprovado (recursos federais transferidos em 2002 com objeto hipoteticamente erigido em 2015, 2016 etc, fora da vigência do convênio) .
Dos pressupostos para aplicação da pena de multa em razão de prescrição da pretensão punitiva (critérios do Acórdão 1441/2016-TCU-Plenário) 
Após a conclusão da manifestação desta unidade técnica quanto ao mérito do recurso de reconsideração, em 29/6/2015 (peças 73 a 75) , sobreveio relevante marco jurisprudencial no âmbito desta Corte versando sobre prazo de prescrição da pretensão punitiva por parte do TCU e respectivos critérios de suspensão/interrupção da contagem. Trata-se do Acórdão 1441/2016-TCU-Plenário (redator Min. WALTON ALENCAR RODRIGUES) . Mencionada decisão, tomada em incidente de uniformização de jurisprudência, firmou os seguintes entendimentos que permanecem orientando os julgados da Casa (enunciados da Diretoria de Jurisprudência/TCU) :
A pretensão punitiva do TCU subordina-se ao prazo geral de prescrição indicado no art. 205 da Lei 10.406/2002 (Código Civil) , dez anos. (Acórdão 1441/2016-TCU-Plenário, Redator Min. WALTON ALENCAR RODRIGUES) . 
A prescrição da pretensão punitiva do TCU é contada a partir da data de ocorrência da irregularidade sancionada, nos termos do art. 189 da Lei 10.406/2002 (Código Civil) . (Acórdão 1441/2016-TCU-Plenário, Redator Min. WALTON ALENCAR RODRIGUES) . 
O ato que ordenar a citação, a audiência ou oitiva da parte interrompe a prescrição da pretensão punitiva do TCU, nos termos do art. 202, inciso I, da Lei 10.406/2002 (Código Civil) . A prescrição recomeça a contar da data do ato que motivou a interrupção, nos termos do art. 202, parágrafo único, parte inicial, do Código Civil. (Acórdão 1441/2016-TCU-Plenário, Redator Min. WALTON ALENCAR RODRIGUES) . 
A prescrição da pretensão punitiva do TCU será suspensa toda vez que a parte apresentar elementos adicionais de defesa ou quando forem necessárias diligências em razão de algum fato novo trazido pela parte, não suficientemente documentado nas manifestações processuais. A paralisação da contagem do prazo prescricional ocorrerá no período compreendido entre a juntada dos elementos adicionais de defesa ou da peça contendo o fato novo e a análise dos referidos elementos ou da resposta à diligência, nos termos do art. 160, § 2º, do Regimento Interno do TCU. (Acórdão 1441/2016-TCU-Plenário, Redator Min. WALTON ALENCAR RODRIGUES) .
A penalidade veiculada na decisão recorrida não se confunde com o débito apurado mas dele deriva diretamente (art. 57, da Lei 8.443/1992 - multa proporcional ao débito) . Nesse quadro, assiste razão ao d. Procurador Júlio Marcelo de Oliveira (Ministério Público junto ao TCU) , ao relacionar os marcos temporais relevantes à contagem do lapso (data mais recente de ocorrência de débito e data do ato que ordenou a citação) para concluir pela prescrição da pena de multa, segundo os critérios do Acórdão 1441/2016-TCU-Plenário, visto que passados mais de dez anos entre uma e outra (parecer de 29/7/2016, peça 84) . 
CONCLUSÃO
Das análises anteriores, conclui-se que o recorrente não colacionou provas que permitam elidir sua responsabilidade pela inexecução parcial do objeto conveniado e, assim, rever o julgamento pela irregularidade das contas, afastar ou diminuir o valor do débito apontado. Não há razão para alterar o Acórdão 3693/2014-TCU-Segunda Câmara (item 9.1) , mantendo-se, quanto ao ponto, a manifestação conclusiva desta unidade técnica datada de 29/6/2015 (peças 73 a 75) à qual somaram-se em reforço os sólidos argumentos expendidos pelo Ministério Público junto ao TCU nos pareceres de 4/9/2015 (peça 78) , de 29/7/2016 (peça 84) e de 9/8/2017 (peça 127) , todos da lavra do e. Procurador Júlio Marcelo de Oliveira.
Quanto à multa proporcional que lhe foi aplicada, assim como defendido pelo e. Ministério Público junto ao TCU (procurador Júlio Marcelo de Oliveira) no parecer de 29/7/2016 (peça 84) , é dever reconhecer a prescrição da pretensão punitiva por parte do TCU em vista do entendimento firmado por meio do superveniente Acórdão 1441/2016-TCU-Plenário, o que se aplica também à sanção imputada à empresa Embasa Serviços Comércio e Representação Ltda (CNPJ 03.086.499/0001-90) por compartilhar com o recorrente idênticas circunstâncias objetivas (marcos temporais para contagem do prazo prescricional) . Nesse ponto apenas, há razão para reformular o pronunciamento conclusivo desta unidade técnica datado de 29/6/2015 (peças 73 a 75) , propondo tornar insubsistente exclusivamente o item 9.2 do Acórdão 3693/2014-TCU-Segunda Câmara.
INFORMAÇÕES ADICIONAIS
Conforme noticiado pelo recorrente à peça 76, tramita na 3ª Vara Federal da Seção Judiciária do Amazonas ação civil pública por improbidade administrativa (autos 0016246-26.2011.4.01.3200) , versando, aparentemente, sobre os mesmos fatos debatidos neste processo administrativo (dano ao erário por inexecução do objeto do Convênio 3520/2001) . Em consulta ao site da Justiça Federal na internet, é possível verificar o seguinte quanto à demanda: (i) no polo ativo figuram a Funasa e o Ministério Público Federal; no polo passivo, o recorrente; (ii) não consta sentença publicada até a presente data; e (iii) consta despacho judicial datado de 30/8/2017 sugerindo possível repercussão do Acórdão 12425/2016-TCU-Segunda Câmara no andamento daquele feito (peça 131, p. 10) [, acesso em 29/6/2018].
PROPOSTA DE ENCAMINHAMENTO
Ante o exposto, com fundamento nos arts. 32, inciso I e 33, da Lei 8.443/92 c/c o art. 285, caput do RI-TCU, submetem-se os autos à consideração superior, propondo:
	a) conhecer do recurso interposto por José Thomé Filho e, no mérito, dar-lhe provimento parcial apenas para reconhecer a prescrição da pretensão punitiva do TCU com relação ao recorrente e, de ofício, também à empresa Embasa Serviços Comércio e Representação Ltda (CNPJ 03.086.499/0001-90) , tornando insubsistente exclusivamente o item 9.2 do Acórdão 3693/2014-TCU-Segunda Câmara (multa proporcional ao débito) , mantendo-se inalterados os demais termos daquela Decisão;
	b) dar conhecimento à parte e aos órgãos/entidades interessados da deliberação que vier a ser proferida; 
	c) em razão de possível repercussão do julgamento do presente recurso no andamento da ação civil pública por improbidade administrativa em trâmite na 3ª Vara Federal da Seção Judiciária do Amazonas (autos 0016246-26.2011.4.01.3200) , que versa aparentemente sobre os mesmos fatos e sujeitos destes autos, encaminhar àquele Juízo cópia da decisão que vier a ser proferida, acompanhada do relatório e do voto que a fundamentarem.
O Ministério Público junto a este Tribunal, nos autos representado pelo Procurador Júlio de Oliveira, manifestou-se de acordo com a proposta da unidade técnica (peças 127 e 135) , nos seguintes termos:
 (...) 
O Ministério Público de Contas reitera o seu posicionamento anteriormente adotado (peça 84) , no sentido de que seja dado provimento parcial ao recurso de reconsideração interposto pelo sr. José Thomé Filho contra o Acórdão 3693/2014-TCU-Segunda Câmara, tão somente para excluir a multa que lhe foi aplicada, em razão da prescrição da pretensão punitiva do TCU, excluindo-se, de ofício, a multa aplicada à empresa Embasa Serviços, Comércio e Representação Ltda.
A jurisprudência desta Corte de Contas é pacífica no sentido de que a mera execução física do objeto pactuado não é suficiente para a demonstração da boa e regular aplicação dos recursos públicos, pois é necessário que fique estabelecido o liame de causalidade entre os recursos federais e as despesas realizadas para a execução do objeto.
No presente caso, a empresa Embasa Serviços, Comércio e Representação Ltda., contratada em 20/3/2002 para a execução das 320 melhorias sanitárias objeto do Convênio 3.520/2001, pelo valor global de R$ 576.636,00 (Contrato 23/2002 - peça 1, pp. 339/51) , emitiu a Nota Fiscal 111, datada de 4/7/2002 (peça 1, p. 287) , e a Nota Fiscal 291, datada de 7/10/2002, referentes, respectivamente, à 1ª e à 2ª medições das obras contratadas. Em cada uma dessas medições, que não estão datadas nem atestadas pela prefeitura, foi informada a execução de 141 módulos sanitários (peça 1, pp. 279 e 283) , totalizando, assim, 282 módulos. Estranhamente, o valor de cada medição foi exatamente igual ao valor de cada uma das duas parcelas liberadas pelo concedente, qual seja, R$ 183.333,33. 
Tanto no Relatório de Execução Físico-Financeira, quanto na Relação de Bens, datados de 25/11/2002, que integram a prestação de contas parcial apresentada pelo ex-prefeito, foi declarada a execução de 282 módulos sanitários, compostos de banheiros, fossas sépticas, sumidouros e caixas d'água (peça 1, pp. 269 e 273) .
Tal prestação de contas, contudo, revelou-se uma completa "peça de ficção", haja vista o que foi apurado nas diversas fiscalizações in loco realizadas pela Divisão de Engenharia de Saúde Pública (Diesp) da Funasa/AM, conforme segue:
a) na vistoria realizada em 12/8/2002, verificou-se que as obras haviam se iniciado em julho/2002 e estavam em estágio inicial (serviços preliminares) (peça 1, pp. 231/7) ;
b) na vistoria realizada nos dias 24 e 25/6/2003, verificou-se que nenhum módulo sanitário, dos 320 previstos, havia sido concluído, não obstante a maior parte deles estivesse com sua execução iniciada. Na ocasião, foi verificado que as obras, em todas as comunidades, estavam paralisadas desde dezembro/2002, além de terem sido apuradas as seguintes irregularidades: inexistência de placa da obra, de responsável técnico pela execução da obra, de fiscalização da obra instituída pela convenente, de medições realizadas pela convenente e de diário de obras (peça 1, p. 387/9) ;
c) na vistoria realizada no período de 21 a 24/11/2003, verificou-se que a obra continuava paralisada, sendo apurado o estrago, o abandono e o desperdício de materiais (peça 8, pp. 4/8) ;
d) na vistoria realizada no período de 9 a 17/3/2005, verificou-se que "a obra teve várias frentes de serviços iniciadas, as quais atualmente encontram-se paralisadas e inacabadas, em várias fases de construção e/ou parcialmente concluídas (com ônus do proprietário) ", que "a situação física da obra não condiz com os gastos efetuados" e que "as melhorias encontradas em uso foram terminadas pelos próprios usuários" (peça 2, pp. 138/50, grifou-se) .
Cumpre registrar que a Funasa também realizou visita técnica no município para fins de avaliação do Programa de Educação em Saúde e Mobilização Social - PESMS, no período de 9 a 11/11/2004, conforme relatório de visita à peça 2, pp. 98/106, do qual sobrassem as seguintes informações (grifou-se) :
"O Sr. Hudson disse também que as obras não foram terminadas em nenhuma das comunidades, somente no Novo Céu onde os donos são fazendeiros já concluíram algumas obras por conta própria. Informou também que o não término das obras já foi para o tribunal e que a pessoa que ficou responsável pelas mesmas, o empreiteiro Adelson Tupinambá, está devendo os trabalhadores da comunidade que trabalharam nas obras das melhorias sanitárias"
Posteriormente, diante da afirmação do sr. José Thomé Filho de que as obras na comunidade de Mastro (25 módulos sanitários) estavam concluídas (peça 2, pp. 176/80) , foi empreendida nova fiscalização in loco, no período de 30/5 a 3/6/2005, quando se verificou que os 25 módulos sanitários na comunidade de Mastro estavam concluídos e em uso. Na ocasião, também foi verificado o seguinte: 205 módulos tiveram sua construção iniciada, 55 módulos tiveram apenas a escavação do buraco e 35 módulos não tiveram sua construção iniciada (peça 2, pp. 188/94) .
Baseada na conclusão dessa última vistoria, que apontou a execução parcial do objeto do convênio, a citação solidária do sr. José Thomé Filho e da empresa Embasa Serviços, Comércio e Representação Ltda. nesta tomada de contas especial foi feita pelo débito original de R$ 321.616,91, resultante da diferença entre os recursos federais repassados (R$ 366.666,66) e o valor correspondente à execução de 25 módulos sanitários (R$ 45.049,75) , conforme cálculo à peça 9, pp. 2/3.
Embora os responsáveis tenham alegado que a não conclusão das obras se deveu à falta de repasse da 3ª parcela dos recursos federais, o que se verifica é que houve pagamento antecipado à empreiteira, correspondente ao valor integral das duas primeiras parcelas, sem que as medições por ela apresentadas tivessem sido conferidas e atestadas por fiscal da prefeitura municipal.
Ademais, considerando-se que, na execução da despesa pública, a etapa de pagamento se dá depois da etapa da liquidação (Lei 4.320/1964, art. 62) , a falta do prévio repasse do restante das verbas federais não era motivo para a paralisação da obra. Note-se que, após a 2ª nota fiscal, a empresa contratada não apresentou mais nenhuma nota fiscal à prefeitura, muito embora o contrato tivesse estabelecido que os pagamentos deveriam ser efetuados no prazo máximo de 5 dias contados a partir da apresentação das faturas, estas, de acordo com as medições aprovadas e atestadas pela fiscalização (peça 1, p. 349) . Assim, não há nenhuma evidência, nos autos, de que a paralisação da obra decorreu da falta de pagamento à empresa contratada. Saliente-se que, apesar de competir à convenente custear parte das obras, não foi efetuado, nem mesmo parcialmente, o depósito da contrapartida pactuada, no valor de R$ 45.500,00.
Diante desse quadro, fica patente que houve má gestão dos recursos federais do convênio, em benefício da empresa contratada, que recebeu vultosos pagamentos antecipados e, logo em seguida, abandonou as obras. Ressalte-se que o abandono da obra por parte da empresa foi detectado, por meio de entrevista, pelo perito judicial nomeado na ação civil pública por improbidade administrativa 16.246-26.2011.4.01.3200, em trâmite na 3ª Vara Federal no Amazonas (peça 76, p. 7) .
Nesse contexto, a assinatura, em 3/8/2015, de Termo de Ajuste de Conduta - TAC, pelo qual a Embasa se comprometeu a concluir a construção de 214 módulos, sem ônus adicional à prefeitura, representa uma confissão de que os serviços por ela prestados na vigência do Contrato 23/2002 não corresponderam aos valores que lhe foram pagos.
Note-se que o referido TAC foi firmado cerca de 7 anos após o fim da vigência do Convênio 3.520/2001, ocorrido em 29/10/2008 (peça 4, p. 353) , e quase 13 anos após o fim da vigência do Contrato 23/2002, ocorrido em 17/9/2002 (peça 1, pp. 355/7) .
Após a assinatura desse termo, a Diesp/Funasa empreendeu mais duas vistorias no município, conforme segue:
a) na vistoria realizada no período de 13 a 16/10/2015 (peça 97, pp. 3/4) , nas comunidades de Josefa e Miguel, foi apurada a conclusão de 54 módulos (32 em Josefa e 22 em Miguel) ;
b) na vistoria realizada no período de 29/2 a 4/3/2016, na comunidade de Sampaio, foi apurada a conclusão de mais 20 módulos (peça 97, pp. 11/2) .
Registre-se que, em ambas as vistorias, foram verificadas as seguintes irregularidades: inexistência de placa da obra, inexistência de responsável técnico pela execução da obra e inexistência de fiscalização da obra instituída pela convenente.
Não obstante a verificação de que 74 módulos sanitários foram concluídos após o fim da vigência do convênio, o Ministério Público de Contas entende que não cabe a redução do débito imputado aos responsáveis pelo acórdão recorrido, haja visa a ausência de nexo de causalidade entre os recursos federais e a execução dos referidos módulos.
Essa falta de nexo de causalidade fica caracterizada pela ausência de evidências de que a construção dos 74 módulos sanitários adicionais foi realmente executada pela Embasa Serviços, Comércio e Representação Ltda., e sem custos adicionais para a prefeitura, haja vista que:
a) não foram apresentados os boletins de medição, assinados pelo responsável técnico da empresa, nem as respectivas notas fiscais dos serviços executados ao amparo do TAC;
b) há fortes indícios de que tal empresa não existe de fato, haja vista que, desde pelo menos o ano de 2006, ela não registrou nenhum funcionário, conforme dados da Relação Anual de Informações Sociais - Rais (peça 113, p. 3, e peça 126, pp. 1/2) . Saliente-se que um dos seus sócios (Roberval Lopes da Silva) é guarda municipal de Manaus/AM desde 1/7/2004 (peça 126, pp. 5/6) e o outro (Raphael Cruz Barbosa) foi funcionário (farmacêutico) da empresa Empreendimentos Pague Menos S/A de 17/7/2012 a 22/6/2016 (peça 126, pp. 3/4) , conforme se verifica em consulta a Sistemas Informatizados da Administração Federal. Ademais, o endereço e o telefone da empresa atualmente cadastrados na Receita Federal (Avenida Max Teixeira, 3014, Cidade Nova, Manaus/AM, tel: 88097119) são os mesmos do escritório do advogado José Lopes Barbosa - OAB/AM 5.646 (peças 19, 20, 28, 32 e 33) , o qual foi quem assinou as solicitações de pagamento e os recibos relativos às notas fiscais 111 e 116, na falsa qualidade de sócio-gerente da Embasa (peça 1, pp. 285, 289, 293 e 295) ;
c) dos 54 módulos (32 na comunidade de Josefa e 22 na comunidade de Miguel) citados na vistoria da Funasa de outubro/2015, 42 já estavam concluídos e 12 já estavam em andamento antes mesmo da assinatura do TAC (ocorrida em 3/8/2015) , conforme informação prestada pelo Secretário Municipal de Obras (peça 76, p. 19) . Também já estavam em andamento os módulos sanitários da comunidade de Sampaio (peça 76, p. 19) , sendo que o perito judicial que vistoriou as obras nos dias 6 a 8/4/2015 afirmou que 8 dos 90 módulos previstos para essa comunidade já estavam prontos (peça 76, p. 7) .
Somem-se a isso os indícios de fraude na contratação da Embasa Serviços, Comércio e Representação Ltda., pois o Contrato 23/2002 não foi assinado pelo sócio informado no seu preâmbulo (Raphael Cruz Barbosa - peça 1, p. 339) , e sim pelo engenheiro Paulo Sérgio do Nascimento, suposto responsável técnico da contratada (peça 1, p. 351) , que foi, também, quem assinou a planilha orçamentária da proposta de preços da Embasa na Tomada de Preços 2/2002, na falsa condição de sócio-gerente da referida empresa (peça 1, pp. 323/5) .
Diante da ausência de nexo de causalidade entre os recursos do Convênio 3.520/2001 e a execução dos 74 módulos sanitários concluídos após o fim da vigência do ajuste, entende-se que a condenação solidária em débito dos responsáveis merece ser mantida, nos exatos termos do item 9.1.1 do acórdão recorrido.
Especificamente em relação às determinações do Acórdão 12425/2016-TCU-Segunda Câmara, proferido em 16/11/2016, entende-se que a do item 9.3.1 encontra-se prejudicada, pois a Funasa já havia empreendido fiscalizações no local das obras do Convênio 3.520/2001 durante a vigência e após o fim da vigência do TAC celebrado entre o município e a Embasa Serviços, Comércio e Representação 
Ltda., datado de 3/8/2015. Já a determinação do item 9.3.2 foi atendida mediante o encaminhamento do Ofício 597/Diesp/Suest-AM, de 14/12/2016 (peça 97) . 
Por fim, quanto ao requerimento formulado pelo sr. José Thomé Filho para que seja encaminhado ofício à Prefeitura Municipal de Autazes/AM, a fim de que dê a continuidade às obras dos módulos sanitários objeto do Convênio 3.520/2001 (peça 102) , entende-se que deve ser indeferido, haja vista que a vigência do TAC celebrado com a Embasa findou em 30/1/2016 (180 dias após a assinatura) , portanto, 11 meses antes do término do mandato do recorrente.
 (...) 
	       É o relatório.

Antônio das Chagas Ferreira Batista (OAB/AM 4.177) e Ana Paula Freitas de Oliveira (OAB/AM 7.495).

Procurador Júlio Marcelo de Oliveira.

RECURSO DE RECONSIDERAÇÃO. TOMADA DE CONTAS ESPECIAL. CONHECIMENTO. DEFESA SUFICIENTE PARA ALTERAR O ACÓRDÃO RECORRIDO. PROVIMENTO

TOMADA DE CONTAS ESPECIAL (TCE)

Secretaria de Recursos (Serur).

Preenchidos os requisitos de admissibilidade previstos nos art. 32, inciso I, e 33, da Lei 8.443/92, deve ser conhecido o recurso de reconsideração interposto pelo Sr. José Thomé Filho, ex-prefeito de Autazes/AM, contra o Acórdão 3693/2014-TCU-Segunda Câmara.
Por meio desta deliberação, o recorrente teve suas contas especiais julgadas irregulares, foi condenado em débito pelo valor de R$ 321.616,91, em solidariedade com a empresa Embasa Serviços Comércio e Representação Ltda., e apenado com a multa do art. 57 da Lei 8.443/1992, na quantia de R$ 50 mil, em decorrência da execução parcial do objeto do Convênio 3.520/2001, celebrado com a Funasa, destinado à construção de melhorias sanitárias (320 módulos sanitários, incluindo banheiro, fossas sépticas, sumidouros e caixa d'água) e à execução do Programa de Educação e Mobilização Social - PESMS nas comunidades de Sampaio, Trincheira, Miguel, Josefa, Mastro, Novo Céu e Urucurituba.
O débito decorreu de informação oriunda de visita in loco realizada pela Funasa, em 2005, de que haviam sido construídos apenas 25 módulos sanitários (7,81% do previsto) , estando o restante das obras paralisadas. Prevaleceu, na oportunidade, o entendimento de que houve falta de planejamento adequado, ante a abertura concomitante de várias frentes de serviços, que restaram inconclusas. 
Em rápido retrospecto, registro que submeti estes autos a este colegiado na sessão de 10/5/2016. Na ocasião, apresentei proposta no sentido de ser dado provimento ao recurso, tornar insubsistente o acórdão recorrido e arquivar os autos, tendo em vista a ausência de pressupostos de constituição e prosseguimento regular do processo.
No entanto, após pedido de vistas do Ministro Substituto André Luís de Carvalho (10/5/2016) e do Ministério Público de Contas (28/6/2016) , o presente recurso foi conhecido na sessão de 16/11/2016 e o julgamento de mérito sobrestado, em razão da notícia de que a empresa contratada finalizaria a construção dos módulos faltantes (Acórdão 12.425/2016-TCU-2ªCâmara) .
As informações que vieram aos autos, após este decisum, dão conta de que (peças 97, 102, 113, 123) :
- ainda anteriormente à prolação do Acórdão 12.425/2016-TCU-2ªCâmara e ainda na gestão do recorrente, a Funasa constatou percentual de execução das obras de 24,68% (em outubro/2015: construção de 79 melhorias sanitárias) e 32,18% (em março/2016: construção de 103 melhorias sanitárias no total) , estando as obras, à época, em pleno andamento;
- segundo o recorrente, após o término de seu mandato (dezembro/2016) , a administração sucessora não autorizou a continuação as obras (porém, não há informações do percentual de execução nessa data) ; 
- após diligências da Sec-AM, o Ministério do Trabalho encaminhou cópias de consultas do Cadastro Geral de Empregados e Desempregados (Caged) e da Relação Anual de Informações Sociais (Rais) que demonstraram que a empresa não tem empregado a ela vinculado;
- a referida unidade técnica entendeu não se justificar dispêndio de recursos públicos com nova fiscalização, "diante dos fortes indícios de que a empresa Embasa é uma empresa de fachada, uma vez que há evidências de que essa empresa não registrou gastos com empregados desde sua abertura em 1999 até 2015".
Desta forma, a unidade técnica, em parecer final, propôs o provimento parcial ao recurso interposto, apenas para reconhecer a prescrição da pretensão punitiva do TCU com relação ao recorrente e, de ofício, também à empresa Embasa, tornando insubsistente exclusivamente o item 9.2 do Acórdão 3693/2014-TCU-Segunda Câmara (multa proporcional ao débito) , mantendo-se inalterados os demais termos daquela Decisão. 
Para a Sec-AM, o recorrente não produziu provas robustas para sustentar suas alegações quanto ao regular aproveitamento dos recursos transferidos pela Funasa. Segundo ressaltou, o recorrente veio aos autos, em 2015, novamente investido no cargo de prefeito de Autazes/AM, anunciando Termo de Ajustamento de Conduta (TAC)  firmado com a empresa Embasa para finalização das obras, ocasião em que pediu a este Tribunal prazo de apenas seis meses para concluí-las, o que não ocorreu, apesar de ter permanecido no comando da gestão municipal até dezembro/2016. Além disto, a unidade técnica registrou que, mesmo se as obras tivessem sido concluídas, "remanesceria sempre a lacuna do nexo causal não comprovado (recursos federais transferidos em 2002 com objeto hipoteticamente erigido em 2015, 2016 etc, fora da vigência do convênio") .
O Ministério Público de Contas (MPTCU) endossou a proposta da unidade técnica (peças 127 e 135) . Para o Parquet, inexiste evidência, nos autos, de que a paralisação da obra decorreu da falta de pagamento à empresa contratada.  
Para ele, a verificação de que foram construídos 74 módulos sanitários após o fim da vigência do convênio não implica a redução do débito imputado, "haja visa a ausência de nexo de causalidade entre os recursos federais e a execução dos referidos módulos": não foram apresentados os boletins de medição, assinados pelo responsável técnico da empresa, nem as respectivas notas fiscais dos serviços executados; há fortes indícios de que tal empresa não existe de fato, haja vista que, desde pelo menos o ano de 2006, ela não registrou nenhum funcionário.
Antecipo minha discordância dos pareceres técnicos precedentes de autoria da Serur e do MPTCU, pelas razões que já expus em assentadas anteriores, as quais ratifico nesta oportunidade.
Para a execução do objeto pactuado, foi previsto o repasse pela Funasa de R$ 550.000,00. Deste montante, foi repassado apenas R$ 366.666,66, em duas parcelas de R$ 183.333,33, depositadas em conta específica, respectivamente, em 2/7 e 4/10/2002. A concedente não efetuou o repasse do restante dos recursos, no montante de R$ 183.333,34. A Funasa acolheu como executado apenas 25 módulos, ao valor de R$ 45.049,75 e o município pagou à empresa Embasa, contratada para execução das obras, o valor de R$ 366.666,66. 
Segundo o recorrente, a execução dos serviços foi proporcional aos recursos recebidos pelo município e a ausência do repasse da terceira parcela pela Funasa inviabilizou a conclusão das obras.
Após o repasse da primeira parcela, a Funasa realizou visita in loco nas obras e concluiu que o projeto estava em fase de execução, de forma satisfatória, de acordo com o cronograma físico-financeiro (peça 1, p. 241) . Posteriormente, em 25/11/2002, o responsável apresentou prestação de contas referente às duas primeiras parcelas recebidas (peça 1, p. 267) .
Sucederam-se várias visitas técnicas in loco da entidade. Aquelas realizadas entre 2002/2004 concluíram pela execução satisfatória das obras, em conformidade com o plano de trabalho, dentro das especificações técnicas e com boa qualidade, execução financeira de acordo com a especificação constante no plano de trabalho aprovado, com preços compatíveis com o mercado e documentos comprobatórios das despesas atestados pelo técnico responsável e identificados com o número do convênio (peças 1, p. 363, 387; peça 2, p. 4) .
No tocante às metas físicas/fases executadas, a vistoria de 2004 consignou que as obras estavam executadas parcialmente em 72%, em conformidade com a quantidade e período programados, com execução financeira em 62%, de acordo com o plano de trabalho aprovado, estando o objeto realizado satisfatoriamente, com material de boa qualidade e com toda a documentação necessária, que se encontrava na sede da prefeitura (peça 2, p. 26) .
Porém, em março/2005, parecer técnico de inspetor de saneamento foi favorável à não aprovação das despesas, por considerar que as obras foram iniciadas e não concluídas (peça 2, p. 140) . E, em junho do mesmo ano, concluiu pela execução de somente 25 unidades, percentual de 7,8% (peça 2, p. 188) .
Todavia, no âmbito da Funasa, em nov/2005, foi expedido parecer aprovando a prestação de contas parcial no qual é registrado que o baixo percentual das obras ocorreu em virtude de a convenente ter iniciado todos os 320 módulos simultaneamente e que a avaliação da DIESP em termos percentuais é feita mediante os módulos concluídos. Houve o registro, ainda, que houve a liberação de 66,67% do total dos recursos pactuados, com a apresentação de 64,1% de construção iniciada e 7,8% de obra concluída, o que a levou a concluir pela compatibilidade da execução das obras com o valor liberado (peça 2, p. 200) . 
Como relatou a Funasa, "por insuficiência de recursos humanos, bem como o surgimento de outras prioridades, o processo ficou parado" (peça 3, p.36) e somente em maio/2007 parecer técnico manifestou-se a favor da liberação da terceira parcela (peça 2, p. 236/238) . 
Posteriormente (2009) , contudo, foi solicitado ao recorrente a devolução dos recursos (peça 3, p.80, 88) , tendo em vista que a Funasa passou a entender que a execução do ajuste deveria ser avaliada pelo número de unidades concluídas, o que in casu, correspondia a 25 módulos sanitários. Nova análise da prestação de contas foi feita e foi aprovada apenas em relação aos 7,8% (peça 3, p.94 e 110) 
No voto que apresentei em 16/11/2016 (peça 90) , consignei que não há nos termos pactuados qualquer menção à necessidade de se comprovar, durante a execução da avença, a conclusão de módulos em quantitativo proporcional ao valor das parcelas repassadas. Tal comprovação deveria ocorrer somente na prestação de contas final. 
Além disso, asseverei que restou demonstrado nos autos que os serviços executados estavam em consonância com os valores referentes às 1ª e 2ª parcelas, havendo grande possibilidade de conclusão das obras caso a 3ª parcela tivesse sido liberada. Ressaltei que não considerava razoável, assim, questionar a metodologia de construção adotada, ante as evidências de que ela poderia levar a bom termo o objeto pactuado. Repisei que o mesmo parecerista que indicou a execução de 25 módulos sanitários e motivou a instauração desta tomada de contas especial (peça 1, fl. 188) propôs, em data ulterior, a aprovação parcial da obra e a liberação da 3ª parcela (peça 2, fl. 236) . 
No meu entender, como frisei, ocorreram falhas graves no âmbito da Funasa, quando do acompanhamento do convênio. A emissão de número expressivo de pareceres técnicos, com conclusões dissonantes, provocou uma inércia na administração, evidenciada em prorrogações sucessivas e inócuas da vigência do ajuste, considerando que não houve o correspondente repasse dos recursos federais remanescentes. Destarte, entendi que tais circunstâncias militavam a favor do responsável, o que me fez concluir não ser prudente, diante de tantas inconsistências, manter sua condenação em débito.
Posteriormente, ante os argumentos do eminente revisor, ministro Substituto André Luís de Carvalho (peça 88) , proferi voto complementar (peça 89) , ratificando meu posicionamento no sentido de que o não cumprimento do objeto pactuado derivou, basicamente, da ausência do repasse da última parcela dos recursos federais previstos no ajuste. 
Registrei que este juízo foi formado a partir do exame de vários pareceres técnicos constantes dos autos, mencionados e descritos no voto originalmente encaminhado. 
Ressaltei que o parecer relativo à visita técnica que apontou a conclusão de apenas 25 unidades (peça 2, fl. 188) registrou também que 205 unidades haviam sido iniciadas, 55 contavam apenas com a escavação do buraco e 35 não haviam sido iniciadas. Ou seja, 205 unidades, em diferentes estágios de construção, foram desconsideradas, mesmo não sendo exigível pelo ajuste a conclusão de módulos de maneira proporcional aos valores repassados. 
Trouxe ao conhecimento deste Colegiado os termos do Acórdão 1831/2016-TCU-Primeira Câmara (TC Processo 025.334/2012-3) , relativo à tomada de contas especial instaurada pela Fundação Nacional de Saúde em desfavor do ex-Prefeito de Ibicuitinga-CE, pela não consecução do objeto pactuado consistente em melhorias sanitárias domiciliares, cuja situação é idêntica à que hora se examina.
No referido processo, o Parquet, naqueles autos representado pelo Procurador-Geral Paulo Soares Bugarin, revendo posicionamento anterior, dissentido da unidade técnica, nos seguintes termos: 
"Em função de solicitação de Vossa Excelência para que a unidade técnica aprofundasse a análise das alegações de defesa do responsável, retornam os autos a este Gabinete para emissão de novo parecer, agora considerando a instrução elaborada pela Secex/CE em cumprimento à citada solicitação. 
A partir do Despacho da peça 19, coube à unidade instrutiva 'verificar se houve descompasso entre a execução física e a financeira, se havia a possibilidade de haver módulos concluídos em face dos percentuais de serviços medidos, se era exigível a conclusão paulatina de módulos ou não, e se o bloqueio do repasse contribuiu para inviabilizar a conclusão do objeto, entre outros aspectos passíveis de serem levantados'. O objetivo seria aprimorar a análise relativa à argumentação do responsável de que 'a obra teria sido executada na medida dos recursos disponibilizados e não fora concluída porque a terceira parcela não fora repassada'. 
Em suma, a Secex/CE concluiu que 'para que se admitisse que a 3ª parcela pudesse ter prejudicado a conclusão dos serviços, caberia ao interessado provar em que medida a interrupção da liberação financeira por parte da Funasa teria impossibilitado a execução de módulos sanitários simples, desprovidos de fases complexas, repetitivos, numerosos, independentes (na medida em que a execução de cada unidade prescinde das demais) , e ainda comprovar a existência da parte inconclusa e de que havia aplicado devidamente os recursos que lhes foram confiados, nos moldes do art. 70, parágrafo único, da CF/88' (peça 20) . 
Considerando que o responsável não logrou fazer tal comprovação, o auditor instrutor reafirmou a proposta de encaminhamento apresentada anteriormente na peça 15. Por sua vez, o Diretor da unidade técnica posicionou-se (peça 21) de acordo com a proposta, mas com os ajustes alvitrados no parecer anterior deste representante do MP/TCU (peça 18) , que consiste na exclusão de responsabilidade do prefeito sucessor e na correção da data da segunda parcela de débito. 
Revendo os autos nesta assentada, reconheço que no pronunciamento anterior segui a unidade técnica ao adotar a premissa de que os módulos sanitários deveriam ser executados individualmente e sequencialmente. De fato, por se tratarem de intervenções domiciliares e por serem construções simples, independentes, avulsas e sem conexão, a metodologia de execução mais adequada seria a completa consecução de cada módulo, sem interrupção, de forma a minimizar o impacto da obra em cada domicílio, bem como prover de imediato o benefício ao cidadão. 
Percebe-se nos pareceres técnicos da divisão de engenharia da Funasa (peça 1, p. 117-119; peça 2, p. 149-151) que essa mesma premissa motivou a opinião pela não aprovação da prestação de contas parcial. Nessas peças técnicas opinou-se pela reprovação por inexistir qualquer módulo concluído, mesmo havendo-se relatado que não estava caracterizado dano ao erário porque os módulos poderiam ser concluídos até o final da vigência do convênio, que os materiais seriam de qualidade satisfatória e que a obra se desenvolvia de acordo com a duração e a especificação pactuadas. 
Entretanto, examinando por outro ângulo a situação, compreende-se a plausibilidade da argumentação do ex-gestor municipal. Embora fosse a metodologia mais adequada, a obra não necessariamente deveria ser executada módulo a módulo. No caso concreto, avaliando-se os cronogramas do projeto, os de contrato e os boletins de medição, observa-se que foi outra a lógica pactuada com as empreiteiras, que consistia na execução dos kits sanitários por etapas, no prazo de quatro meses. Isso se coaduna com a observação in loco feita pela Funasa, na qual se constatou o regular andamento das obras, mas sem a finalização dos módulos.
 Pelos documentos que se encontram nos autos, não se pode concluir que essa lógica contrapunha o plano de trabalho do convênio. Portanto, liberados 80% dos recursos conveniados, havia a possibilidade de vários módulos sanitários estarem concluídos, porém isso não era exigível em face dos termos pactuados. 
Dessa forma, verifica-se uma excludente de culpabilidade do responsável citado, uma vez que não lhe seria exigível conduta diversa. Tendo em vista que o Sr. Francisco Anilton Pinheiro Maia foi citado em razão da não execução integral do objeto do Convênio 483/2006, considero que suas alegações de defesa merecem ser acolhidas e suas contas julgadas pela regularidade. (...) 
Diante do exposto, evoluindo no entendimento em relação ao caso concreto, reformo meu posicionamento anterior e proponho o julgamento pela regularidade das contas do Sr. Francisco Anilton Pinheiro Maia, ex-Prefeito de Ibicuitinga/CE, na qualidade de gestor do Convênio 483/2006, nos termos do art. 16, inciso I, da Lei 8.443/92, e a exclusão de responsabilidade do prefeito sucessor, Sr. José Edmilson Gomes". Grifei.
O Relator daqueles autos, Ministro-Substituto Augusto Sherman, acompanhou o Ministério Público, consignando adicionalmente em seu voto condutor o seguinte: 
19. Chamam a atenção, também, as observações da fiscalização da Funasa destacadas pelo MP/TCU quanto à inexistência de dano ante a possibilidade de conclusão do objeto até o fim da vigência, a boa qualidade dos materiais e o andamento normal das obras. 
20. Esses elementos permitem concluir que não se poderia exigir do gestor o término de módulos individuais antes do repasse total dos recursos, uma vez que a metodologia de execução contratada era distinta e, além disso, não havia obrigação pactuada com a entidade concedente nesse sentido. 
21. Portanto, verifica-se que a interrupção da transferência dos recursos pela Funasa obstou a conclusão do objeto. 
22. É de se acrescentar que há elementos nos autos demonstrando que, até o final de seu mandato, o gestor envidou esforços para tentar solucionar o problema (fls. 142/148 - peça 01) .
Como fiz à época, transcrevo mais uma vez as ponderações do Ministro Walton Alencar Rodrigues, que atuou como revisor naqueles autos, por discordar do encaminhamento proposto pelo Relator de se arquivar o processo por ausência de pressupostos de constituição e prosseguimento regular do processo. Naquela assentada, consignou Sua Excelência:
A Funasa negou-se a repassar ao Município a terceira parcela do convênio, sob o argumento de que, por ocasião da prestação de contas parcial do ajuste, relativa às duas primeiras parcelas transferidas, o Município não havia concluído nenhum dos módulos sanitários. 
O responsável demonstrou, a contento, que, à época do bloqueio dos recursos, havia iniciado as obras de todos os módulos sanitários conveniados e essas obras seriam concluídas com os recursos referentes à terceira parcela do convênio. 
Houve fiscalização da Funasa que comprovou o bom andamento das obras e a adequação das despesas declaradas com a execução física da obra. Equivocada a interpretação da Funasa de que as obras deveriam ser construídas e entregues em lotes, referentes a determinado conjunto de módulos sanitárias. Na verdade, não havia óbices técnicos ou legais a que o Município realizasse simultaneamente as obras de todos os módulos sanitários. 
Nesses termos, não se poderia responsabilizar propriamente o então gestor Municipal pela falta de conclusão das obras. Ponho-me, portanto, de acordo com as conclusões do relator. 
A proposta do acórdão consiste, no entanto, em arquivar os autos, sem julgamento do mérito, porque os fatos evidenciariam a ausência de pressupostos de constituição e desenvolvimento válido e regular do processo. 
 (...) 
Em todo caso, a verificação dos pressupostos ou requisitos de admissibilidade para instauração de processo de controle externo não tem relação com a apreciação do mérito do processo em análise pelo Tribunal. Uma vez conhecidos e instaurados, tais processos seguem iter procedimental próprio, determinado pela Lei Orgânica do TCU e respectivo Regimento Interno, bem como pelas normas específicas, no qual são especialmente observados os princípios constitucionais do contraditório e da ampla defesa. O desaguadouro natural desses procedimentos é o julgamento de mérito do direito material, submetido à apreciação do Tribunal de Contas da União. 
Nesse sentido, não há falar em extinção do processo sem julgamento de mérito se, no desenvolvimento da relação jurídica processual, ainda subsistirem elementos que justifiquem a razão jurídica para o conhecimento e julgamento da causa por esta Corte Federal de Contas. 
O regular processamento do processo de tomada de contas especial e o consequente exercício da jurisdição, por parte do TCU, não se subordinam ao mérito do feito, qual seja, a existência ou não do débito e da responsabilidade discutidos.
O processo de tomada de contas especial, como qualquer outro processo administrativo, civil ou penal, deve caminhar para o provimento de mérito, com o julgamento pela procedência ou improcedência do pedido. Vale dizer, o processo existe, é valido, regular e impõe seja decidido, independentemente das questões de mérito, da existência ou não de débito, da existência ou não de omissão, da existência ou não de atos irregulares que ensejem a reprovação das contas, com ou sem débito. (...) Grifo do original.
Desta forma, considerando que a situação do presente processo é análoga ao do TC 25.334/2012-3, acima referido, e para manter a uniformidade em julgados do Tribunal, reformulo proposta anterior para sugerir o encaminhamento pelo julgamento das contas pela regularidade com ressalva e quitação. 
Por fim, fiz no voto complementar algumas considerações a respeito de eventuais inconsistências na prestação de contas, citadas pelo revisor. As inconsistências apontadas não foram objeto de questionamento específico ao recorrente e, portanto, não fundamentaram os termos da citação. Ressaltei, nesse sentido, que, nos termos do ofício citatório (peça 15) , o débito imputado ao ex-prefeito foi decorrente da não execução parcial do objeto do Convênio 3.520/2001, "considerando que foi efetuado pagamento de R$ 366.666,66 à empresa Embasa Serviços Comércio e Representação Ltda., mas só foram concluídos 25 módulos sanitários, o que equivaleria a 7,81% da quantidade prevista para aquele valor". 
Nada obstante, observei, do conjunto dos elementos apresentados a título de prestação de contas, que as planilhas de medições, ao contrário do mencionado, não se referem a 282 módulos concluídos. Isso porque a planilha orçamentária apresentada pela Embasa no processo licitatório, indica valor unitário do módulo sanitário de R$ 1.800,00 (peça 1, fl. 321) , enquanto que nas planilhas de medições o valor total é de R$ 1.258,84 (peça 1, fl. 277) , estando ausentes vários itens da planilha orçamentária, o que sinaliza para módulos inconclusos, como de fato foi constatado. 
Reforçando, assim, posicionamento defendido nos votos que proferi anteriormente, lembro que há nos autos pareceres registrando que os serviços executados estavam em consonância com os valores referentes às 1ª e 2ª parcelas, havendo grande possibilidade de conclusão das obras caso a 3ª parcela tivesse sido liberada. Não se mostra razoável, como já dito, questionar a metodologia de construção adotada, ante as evidências de que ela poderia levar a bom termo o objeto do ajuste. Veja-se que a própria Funasa, até 2005, quando já tinha realizado pelo menos seis vistorias in loco, também não o fez.
Ainda, no tocante ao nexo causal, registro que a Funasa, em nenhuma das inúmeras fiscalizações que fez, questionou ou reportou irregularidades na execução financeira do convênio, nem em relação à ausência de documentos comprobatórios, nem em relação à execução das obras por outra empresa que não a contratada. Ao contrário, parecer da Funasa de peça 2, p. 36 afirma que a "empreiteira que está executando os serviços é a mesma que celebrou o contrato", além de registrar que as obras estavam de acordo com o plano de trabalho aprovado, sendo realizadas satisfatoriamente, com material de boa qualidade, com placas no padrão obrigatório e com toda a documentação necessária, que se encontrava na sede da prefeitura, e notas fiscais de acordo com os boletins de medição (peça 2, p. 26/36) . 
Além disso, registraram a compatibilidade da execução das obras com o valor até então liberado (liberação de 66,67% do total dos recursos pactuados, com a apresentação de 64,1% de construção iniciada e 7,8% de obra concluída) . Ainda, que a paralisação ocorrida em dezembro/2002 decorreu da ausência de repasse da 3ª parcela (peça 2, p.38) .
De qualquer forma, rememoro que o estágio processual atual (recurso) não permite acrescer novas razões de impugnações às contas do ex-prefeito, devendo-se ficar circunscrito aos fatos que motivaram o julgamento pela irregularidade das contas e sua condenação em débito (execução parcial do objeto conveniado) .
Ante o exposto, VOTO para que o Tribunal de Contas da União aprove o acórdão que submeto a este Colegiado.
TCU, Sala das Sessões Ministro Luciano Brandão Alves de Souza, em 26 de março de 2019.
VITAL DO RÊGO 
Relator